## Group by individual {#s2-2}    
個体間のassociationを表したデータとしては、以下のようにある時点・場所において確認された個体を各行に0/1で記録した"group by individual"と呼ばれる形式のものがよく用いられる。  

例えば、以下は金華山島$B_1$群で2021年交尾期の各観察日(`date`)に9歳以上のメスが観察されたか否かを示したものである。  
```{r}
presence <- read_csv("data/presence_demo.csv")

presence %>% 
  datatable(rownames = FALSE,
            options = list(scrollX = 50),
            filter = "top")
```
<br/>  

このようなデータでは、同じグループで観察された個体をassociateしていたとみなすことが多い(=gambit of the group)[@Farine2015]。Group by individualの形式のデータでは、以下のような指標で個体間の強さを表すことが多い。なお、各指標の詳細については @Hoppitt2018 を参照。  

- $x$: 個体$a$と$b$が一緒に観察された回数  
- $y_a$: $a$だけが確認された回数  
- $y_b$: $b$だけが確認された回数  
- $y_{ab}$: $a$と$b$が共に観察されたが、associateはしてない回数(今回の例では存在しない)  
<br/>  

<u>**SRI**: simple ratio index</u>    
$= x/(y_a + y_b + y_{ab} + x)$  

▶ 単純に一緒に観察された割合。観察ミス(個体がいたにもかかわらずいなかったと記録してしまうこと)が少ない場合にはこちらで問題ない。   
<br/>  

<u>**HWI**: half-weight index</u>      
$= x/(\frac{1}{2}(y_a + y_b) + y_{ab} + x)$  

▶ 観察ミスが多いと考えられる場合、補正を行う。  
<br/>  

<u>**HWIG**</u> [@Godde2013]   
$= HWI_{ab} \times \frac{\sum_i \sum_j HWI_{ij}}{\sum_i HWI_{ai} \times \sum_i HWI_{bi}}$  

▶ それぞれの個体のgregariousnessを考慮したHWI。互いのgregariousnessを考慮したとき、ランダムにassociateしているのであれば1になり、１よりおおきければランダムの場合よりもよくassociateしていることになる。  

<br/>  


`asnipe`パッケージの`get_network()`関数では、"group by individual"形式のデータからSRIとHWIを算出し、マトリックスを作成することが可能である。
```{r}
presence_mat <- get_network(presence %>%
                            ## 日付の列は除く
                            dplyr::select(-date),
                            ## gambit of the group
                            data_format = "GBI",
                            ## "HWI"の場合は、"HWI"
                            association_index = "SRI")  
```

得られた隣接行列は以下の通り(表\@ref(tab:tab-SRI))。  
```{r tab-SRI, echo = FALSE}
presence_mat %>% 
  kable(digits = 2, align = "c", caption = "SRIの隣接行列") %>% 
  kable_styling(font_size = 6, full_width = FALSE)    
```
<br/>  

HWIGは`hwig`パッケージの`calc_hwig()`関数で算出することができる。  
```{r}
## まずHWIを算出  
presence_mat_HWI <- get_network(presence %>%
                              dplyr::select(-date),
                              data_format = "GBI",
                              association_index = "HWI")


## HWIGの算出
presence_mat_HWIG <- presence_mat_HWI %>% 
                         ## data.table形式に直す必要
                         as.data.table() %>% 
                         calc_hwig() %>% 
                         as.matrix()   

rownames(presence_mat_HWIG)  <- rownames(presence_mat_HWI)
```

得られた隣接行列は以下の通り(表\@ref(tab:tab-HWIG))。  
```{r tab-HWIG, echo = FALSE}
presence_mat_HWIG %>% 
  kable(digits = 2, align = "c", caption = "HWIGの隣接行列") %>%
  kable_styling(font_size = 6, full_width = FALSE)
```
<br/>  


得られたSRIの隣接行列についてグラフを描画すると図\@ref(fig:fig-gbi)のようになる。ノードの大きさは年齢、色は順位を、辺の太さはHWIGを表す。MikとAkaは他の個体と一緒にいることが少ないことが分かるだろう(年齢も影響しそう？)。順位の高い個体はネットワークの中心にいることが多そう?   
```{r fig-gbi, fig.dim = c(6,5), fig.cap = "SRIネットワークのグラフ"}
age <- c(18,17,15,15,13,13,13,13,13,13,12,11,11,10,9)
rank2 <- c(16,1,3,9,7,8,12,13,14,17,10,6,15,2,5)

set.seed(129)

presence_mat %>% 
  as_tbl_graph(directed = FALSE) %>% 
  ggraph(layout = "nicely")+
  # 曲線のエッジ、weightを太さに
  geom_edge_link(aes(width = weight),
                ## 透明度(alpha)と色(color)指定
                alpha =0.7, color = "grey67")+
  # エッジの太さの範囲を決める  
  scale_edge_width(range = c(0,1.5))+
  ## 四角のノード。大きさは年齢によって変化するとする。  
  geom_node_point(aes(size = age, color = rank2),shape = 16)+
  ## ノードのラベルは個体名  
  scale_size(range = c(2,5))+
  geom_node_text(aes(label = name), 
                 ## ノードと重ならないようにする 
                 repel=TRUE, size =6)+
  theme_graph()+
  ## 縦横比
  theme(aspect.ratio = 0.7)
```


